【裁判字號】    97,訴,948
【裁判日期】    971124
【裁判案由】    違反廢棄物清理法
【裁判全文】
臺灣桃園地方法院刑事判決               97年度訴字第948號
公  訴  人  臺灣桃園地方法院檢察署檢察官
被      告  甲○○
選任辯護人  陳河泉律師
上列被告等因違反廢棄物清理法案件，經檢察官提起公訴（96年
度偵字第28648號），本院判決如下：
    主  文
甲○○未依規定領有廢棄物清除、處理許可文件，從事廢棄物清
除、處理，處有期徒刑壹年捌月。
    事  實
一、甲○○明知未經主管機關許可，不得提供土地回填、堆置廢
    棄物，且未依廢棄物清理法第41條規定領有廢棄物清除、處
    理許可文件，不得從事廢棄物之貯存、清除、處理，竟基於
    違反廢棄物清理法之犯意，未經申請核准及取得許可文件，
    於民國96年10月26日向不知情之乙○○、徐桂美、徐淑敏承
    租坐落在桃園縣蘆竹鄉○○村○○段○段第221 之40及221
    之85地號土地（下稱系爭土地），自同年月27日起，擅自提
    供上開土地供不詳之砂石車司機自不詳處載運一般事業廢棄
    物，另僱用不知情之砂石車司機丙○○（另由臺灣桃園地方
    法院檢察署檢察官為不起訴處分），駕駛車號NJ-550號砂石
    車，另自桃園縣大園鄉林村某工地，載運同為營建工地所
    產生之一般事業廢棄物，傾倒於上開土地上達面積為484 平
    方公尺、深度6 公尺、體積2904立方公尺之範圍，再指示不
    知情之挖土車司機丁○○（另由臺灣桃園地方法院檢察署檢
    察官為不起訴處分），負責現場回填、整平之封閉掩埋處理
    工作等業務。嗣於96年11月8 日下午3 時許，在上址為警當
    場查獲。
二、案經桃園縣政府警察局大園分局報請臺灣桃園地方法院檢察
    署檢察官偵查起訴。
    理  由
壹、證據能力方面
一、按被告以外之人於偵查中向檢察官所為之陳述，除顯有不可
    信之情況者外，得為證據，刑事訴訟法第159 條之1 第2項
    定有明文。查證人丙○○於偵查中向檢察官所為之陳述，自
    筆錄內容觀之，無不正取供之情事，而無顯不可信之情況，
    依上開規定，自有證據能力。
二、再按刑事訴訟法第159 條之3 第3 款規定：被告以外之人於
    審判中有「所在不明而無法傳喚或傳喚不到」情形者，其於
    檢察事務官、司法警察官或司法警察調查中所為之陳述，經
    證明具有可信之特別情況，且為證明犯罪事實之存否所必要
    者，得為證據，上開傳聞法則例外之規定，也即所謂之「先
    前證詞」（Former Testimony）。而所謂「傳喚不到」係指
    因「所在不明而無法傳喚或傳喚不到」而言；其所謂「具有
    可信之特別情況」（即學理上所稱之「特信性」），係指其
    陳述係在特別可信為真實之情況下所為者而言。例如被告以
    外之人出於自然之發言、臨終前之陳述，或違反自己利益之
    陳述等特別情形均屬之。蓋被告以外之人在類此特別情況下
    所為之陳述，其虛偽之可能性偏低，可信之程度較高，若該
    項陳述為證明犯罪事實存否所必要，依上規定，自得構成傳
    聞法則之例外，而承認其證據能力（最高法院97年度臺上字
    第2107號判決、95年度臺上字第918 號判決意旨參照）。查
    證人丁○○之住所於96年4 月23日遷入臺北縣土城市○○路
    28 號 即臺北縣土城市戶政事務所，經本院就其住居所合法
    傳喚無故而未到庭，再經本院囑託臺灣板橋地方法院檢察署
    拘提證人丁○○亦拘提無著，而證人丁○○經本院查詢並無
    現正在監或在押紀錄，且以卷內證人丁○○所留存之電話號
    碼撥打後亦無人接聽乙情，有本院傳票送達證書2 份、司法
    院全戶戶籍資料查詢結果表、臺灣高等法院入出監紀錄表、
    本院辦理刑事案件電話紀錄查詢表、臺灣板橋地方法院檢察
    署檢察官拘票影本及臺北縣政府警察局土城分局員警報告書
    影本各1 份附卷可參（分別見本院卷第19頁、第20頁、第74
    頁至第79頁）。證人丁○○之居所不明，且其住所現設籍於
    戶政事務所，而經本院多方查詢其現所在地而未果，堪認證
    人丁○○係「所在不明而無法傳喚或傳喚不到」。而證人丁○○於警詢中所為之陳述，乃陳述其明知盜採砂石及回填廢
    棄物是違法行為，而仍為回填廢棄物之行為等語（見偵卷第
    14頁、第16頁）。證人丁○○於警詢所為之陳述，乃有可能
    使其本身受廢棄物清理法等罪之追訴，係在違反自己利益之
    情況下為自然之陳述，其虛偽之可能性偏低，可信之程度較
    高。且證人丁○○於警詢所為之陳述為證明本件犯罪事實存
    否所必要，堪認具有「可信之特別情況」。是依上開法條說
    明，證人丁○○於警詢中所為之陳述，自得構成傳聞法則之
    例外，而承認其證據能力。
三、另按被告以外之人於審判外之言詞或書面陳述，除法律有規
    定者外，不得作為證據；又被告以外之人於審判外之陳述，
    雖不符合刑事訴訟法第159 條之1 至第159 條之4 之規定，
    而經當事人於審判程序同意作為證據，法院審酌該言詞陳述
    或書面陳述作成時之情況，認為適當者，亦得為證據，而當
    事人、代理人或辯護人於法院調查證據時，知有上開不得為
    證據之情形，而未於言詞辯論終結前聲明異議者，視有前項
    之同意，刑事訴訟法第159 條第1 項及第159 條之5 分別定
    有明文。被告與第三人乙○○、徐桂美、徐淑敏簽訂之租賃
    契約書（下稱系爭土地租賃契約書）影本1 份、現場照片64
    張、臺灣桃園地方法院檢察署勘驗筆錄2 份、桃園縣蘆竹鄉
    公所環境稽查工作紀錄表1 份、桃園縣政府盜濫採土石聯合
    查緝取締小組會勘紀錄表1 份、系爭土地登記謄本5 份、桃
    園縣蘆竹地政事務所土地複丈成果圖3份 、桃園縣政府土石
    採取案或（盜）濫採坑洞管理及測量現場地形及數量測量工
    作測量報告書1 份、桃園縣政府現場開挖會勘紀錄表1 份、
    桃園縣政府環境保護局廢棄物稽查工作紀錄表1 份等，經本
    院於審判程序提示予被告及辯護人並告以要旨，均經被告及
    辯護人表示無意見，且未聲明異議，本院審酌上開審判外之
    書面陳述作成時之情況並無不法取證之情事，且上開審判外
    之書面陳述乃足佐證被告本件違反廢棄物清理法之情形，是
    本院審酌應認為適當，依上揭法條意旨，亦得援為本案證據
    。
貳、事實認定方面
    訊據被告甲○○固坦承於上揭時間有向第三人乙○○、徐桂
    美、徐淑敏等人承租系爭土地，且其未依廢棄物清理法第41
    條規定領有廢棄物清除、處理許可文件，而聘僱怪手司機丁○○、丙○○等人在現場操作挖土整地等事實，惟矢口否認
    有何違反廢棄物清理法之犯行，辯稱：伊向乙○○、徐桂美
    、徐淑敏承租系爭土地，目的乃作為停車場使用，承租當時
    ，土地即有高低起伏，並不平整，與比鄰土地相較，最高高
    出約4 公尺，最低高出約1 公尺左右。且從土表上觀之，即
    有一些回收再利用之營建廢棄物存在，被告為了整平土地及
    聯外道路，有鋪設經處理過的水泥塊及瀝青塊，被告絕無挖
    掘達6 公尺深，再回去填營建廢棄物，現場從六公尺深之地
    下所挖掘出之廢棄物，並非被告所回填，被告懷疑系爭土地
    在被告承租之前，即有被人回填過廢棄物，否則為何被告承
    租時地勢即高低不平，且地表上即有些營建廢棄物存在云云
    ，經查：
(一)本件被告承租系爭土地並雇用第三人丁○○、丙○○於上為
    整地行為，而系爭土地經桃園縣政府警察局大園分局蘆竹分
    駐所通報桃園縣蘆竹鄉公所後，桃園縣蘆竹鄉公所環境稽查
    人員於96年11月9 日10時許，查獲被告未經申請核准及取得
    許可文件，在系爭土地傾倒廢棄物並回填低窪地，嗣經臺灣
    桃園地方法院檢察署檢察官於96年12月12日上午10時30分許
    會同桃園縣政府環境保護局（下稱環保局）人員、桃園縣政
    府警察局大園分局員警、桃園縣蘆竹鄉公所清潔隊人員及桃
    園縣蘆竹地政事務所人員勘驗發現系爭土地遭傾倒磁磚、水
    泥塊、木條、水管、帆布等一般事業廢棄物，廢棄物傾倒之
    面積為484 平方公尺、深度6 公尺、體積2904立方公尺，並
    扣得挖土機（300P）1 部等情，為被告甲○○所不爭執，並
    有臺灣桃園地方法院檢察署勘驗筆錄2 份、桃園縣蘆竹鄉公
    所環境稽查工作紀錄表1 份、桃園縣政府盜濫採土石聯合查
    緝取締小組會勘紀錄表1 份、系爭土地登記謄本5 份、桃園
    縣蘆竹地政事務所土地複丈成果圖3 份、桃園縣政府土石採
    取案或（盜）濫採坑洞管理及測量現場地形及數量測量工作
    測量報告書1 份、桃園縣政府現場開挖會勘紀錄表1 份、桃
    園縣政府環境保護局廢棄物稽查工作紀錄表1 份、系爭土地
    租賃契約書影本1 份及現場照片64張等件在卷可考。是系爭
    土地遭傾倒一般事業廢棄物之情，應堪以認定。是本件應審
    究者，即為被告是否僱用不知情之砂石車司機丙○○載運一
    般事業廢棄物，傾倒系爭土地上達面積為484 平方公尺、深
    度6 公尺、體積2904立方公尺之範圍，再指示不知情之挖土
    車司機丁○○，負責現場回填、整平之行為。
(二)稽證人即司機丁○○於警詢時證稱：「（你挖起的砂石是作
    何用途？）我是將爛土挖起後，再把砂石挖起來，然後回填
    爛土，然後再將老闆（即被告）請人載運來的工程廢料填在
    廢土之上，最後再以砂石舖在最上層緊實。（你是何人所僱
    請？工作項目為何？薪資為何？該土地何時開始動工？）我
    是甲○○以一個月5 萬元的薪資所僱請，老闆是說要整地，
    要把整塊地填實壓平以便日後做為停車場之用，是從96年10
    月28日開始動工。（該土地未施工前是為何狀態？）該土地
    原本只有泥巴和雜草，之後聯外道路填了大約3 台35噸的砂
    石車載的廢瀝青，而該土地上載了約35噸砂石車的工程廢料
    （磚石）回填。（你是否有將該土地的砂石外運，數量為何
    ？）我確實有將砂石挖起來給砂石車司機載走。（警方昨（
    8 ）日蒐證錄影帶中見你駕駛怪手將該土地之砂石挖起，所
    造成凹洞以工程廢料回填，你如何解釋？）影帶中的人確實
    是我，但是我是遵照老闆甲○○的指示來做。（據桃園縣政
    府相關單位至現場會勘，初步丈量約被倒廢棄物面積長約20
    米寬10米高1 米，你如何解釋？）確實是我挖起來填平的面
    積。（你是否知悉回填廢棄物是違法的行為？）我知道。」
    等語（見偵卷第14頁至第16頁）明確。核與證人丙○○於偵
    訊中證稱：「（從事何業？）我是司機，公司是昱順。（與
    本案有何關係？）是甲○○雇用我在現場內運。」等語相符
    。證人丁○○乃係被告所雇用之司機為現場整地行為，依其
    證述，其明知回填廢棄物係違法行為，然其上開證詞乃有置
    己為法追訴之風險，且系爭土地遭回填廢棄物面積廣達484
    平方公尺，深度達6 公尺、體積多2904立方公尺，系爭土地
    遭回填之廢棄物數量非在少數，回填之時間並非1 日或2 日
    一蹴可幾，且必須裡應外合尋覓配合之提供廢棄物清理者，
    顯見證人丁○○僅為聽命做事之怪手司機，若其回填廢棄物
    係自作主張，其雇用者即被告有何不知情之理？且證人丁○○受被告雇用之月薪多達5 萬元整，亦為被告自承在卷（見
    本院審理卷第25頁），證人丁○○受領之資薪並非日薪，而
    為月薪5 萬之保障，其有何貪圖不法利益、自作主張回填廢
    棄物而使己本身受違反廢棄物清理法追訴風險之動機？且若
    證人丁○○上開所言為虛偽陳述，其將使己受偽證、誣告罪
    追訴風險之可能，凡此均足認證人丁○○之證述與本件並無
    何利害關係，其上開證詞均足採信，是被告有僱用不知情之
    砂石車司機丙○○載運一般事業廢棄物，傾倒系爭土地上達
    面積為484 平方公尺、深度6 公尺、體積2904立方公尺之範
    圍，再指示不知情之挖土車司機丁○○，負責現場回填、整
    平行為之事實，應堪以認定。
(三)另證人即系爭土地之出租人乙○○於本院審理時結證：「（
    你是否有將系爭土地出租給被告？）有。（被告當時向你承
    租是否有告訴你承租目的？）他說做停車場。（當時上開土
    地那時出租的現狀為何？）只有泥土、雜草和小石子。（這
    些土地跟其他土地比較起來，地勢如何？）比其他土地高出
    約1公尺。（土地上面很平整嗎？）有雜草和小石子的關係
    ，車難行而已，並非平整，但沒有明顯的高低起伏情形。（
    你知道你的地為何比別人的土地高？）我之前95年或96年有
    用土填高。（土是你自己填的嗎？）別人填的。（別人填的
    時候，你有看到嗎？）我常去看，只有填土跟砂石，後來租
    出去，剛好遇到我公公去世，就沒有去看了。（你出租給被
    告之前，是否你那塊地已經可以停車？）可以停車，但是有
    點顛簸而且土比較鬆軟，不好停車。（在土地出租之前，是
    否有讓人放置廢塑膠、廢磚塊、廢木柴等廢棄物？）沒有。
    （你土地在出租給被告之前，是否有被人偷倒過廢棄物？）
    應該沒有，有時候鄉公所的清潔人員會將道路上的碎玻璃等
    物品清到我的土地上，但是只有一點點而已。（你出租給被
    告土地時，土地的現況就是雜草、泥土、小石子等物？）是
    。」等語屬實，核與上開證人丁○○之證詞大致相符。可知
    ，出租人將系爭土地出租給被告當時，地面上雖非平整，然
    並無高低起伏至鉅之情形，車輛可勉供通行，而地面上亦僅
    有雜草、泥土、小石子等物，已經灼明。稽上各端，若如被
    告所稱，承租系爭土地之目的係做停車場之用，則僱請怪手
    司機丁○○從事現場整地，僅須鋪平地面，即可達其目的，
    有何需要開挖地下之砂石？即與常理有悖。再者，證人丁○○證述該土地上載了約35噸砂石車的工程廢料（磚石）回填
    等語，再細繹現場照片所示丁○○所駕駛之怪手，已挖掘系
    爭土地至地面下至深之處，僅留怪手之駕駛艙顯露於地表上
    等情（參偵卷第43頁），是認怪手深挖土壤係為供偌多工程
    廢料回填掩埋之用。
(四)被告雖辯以：現場整地為做停車場之用云云。然觀被告開挖
    行為已深達地面下數公尺，而系爭土地原本高低起伏僅有1
    公尺，已如前述，況被告承租系爭土地尚非為求建築高樓大
    廈，倘僅為充當停車場之用，有何需要挖掘如此之深？被告
    上開所辯顯與常理不符。又被告自承系爭土地與其所經營之
    工程承包業之地點相距大約10公里左右等語（見本院審理卷
    第62頁），衡情若被告僅欲將系爭土地做停車場之用，停車
    場地點與其經營工程承包業之地點必相距甚近，且為停車場
    位置之選擇必為緊鄰幹道四通八達之地，本件系爭土地卻距
    離其所經營之工程承包業有10公里之遙，且系爭土地之地理
    位置乃坐落於桃園縣蘆竹鄉內厝村偏僻之區域，被告選擇系
    爭土地做為停車場之用，乃與經濟效益有相違背，而不符常
    理，被告就此部分所辯，尚有未合，不可採信。
(五)又被告另辯以：系爭土地承租時，土地上可能早有廢棄物云
    云。惟按被告承租系爭土地之租賃契約書第5 條第4 項已載
    ：「承租人在承租地填充土石不得摻雜營建拆除物、工廠或
    家庭廢棄物或其他不潔物」等語甚明，此亦為被告簽名蓋章
    於該契約書上，而為其所明知之事項（見偵卷第26頁至第28
    頁）。又依臺灣桃園地方法院檢察署96年度偵字第28648 號
    97 年3月12日10時10分之勘驗筆錄並參照勘驗現場照片，檢
    察官會同相關人員於系爭土地開挖勘驗結果，系爭土地往下
    開挖約1 公尺表面深度，已可見系爭土地回填有廢棄物，再
    往下挖4-6 公尺即可發現系爭土地埋有營建廢土、垃圾、營
    建混合物、一般廢棄物等情（見偵卷第103 頁至第119 頁）
    ，而被告在系爭土地已聘請怪手司機丁○○為整地行為，怪
    手丁○○於系爭土地所挖掘之深度乃深達6 公尺，而使怪手
    深陷地面之下僅留存駕駛艙於地表上，已如上述，是依常理
    判斷，被告承租系爭土地，時既明知依契約約定不得回填廢
    棄物，否則將負回復原狀或賠償損害之重責，則被告在挖掘
    地面之際發見系爭土地內已有龐大之廢棄物，衡情，為釐清
    責任，自會要求出租人至現場說明並要求出租人加以清理才
    是，然事實上卻未見被告有此要求，且被告為具通常智識之
    成年人，豈會捨此弗為，無端陷己有違約須終止契約及負擔
    違約金之可能，並承受可能遭受回填清理廢棄物追訴之風險
    ？被告上開所辯，亦有未合，不足採納。是系爭土地於被告
    承租前，並非本即填有一般事業廢棄物，而係被告指示不知
    情之怪手司機丁○○將一般事業廢棄物回填於系爭土地乙節
    ，灼然甚明。
(六)綜上所述，被告上開所辯，核屬卸詞，均不足採信，本件事
    證明確，被告違反廢棄物清理法之犯行，堪以認定。
、法律適用方面
    按事業廢棄物之貯存、清除或處理方法及設施，應符合中央
    主管機關之規定。前項事業廢棄物之貯存、清除、處理方法
    及設施標準，由中央主管機關定之，廢棄物清理法第36條定
    有明文。行政院環境保護署依上開法律授權訂定「事業廢棄
    物貯存清除處理方法及設施標準」，觀諸該標準第2條第1款
    至第4款之規定，所謂「貯存」係指事業廢棄物於清除、 處
    理前，放置於特定地點或貯存容器、設施內之行為。「清除
    」係指事業廢棄物之收集、運輸行為。「處理」指下列行為
    ：（一）中間處理：指事業廢棄物在最終處置或再利用前，
    以物理、化學、生物、熱處理或其他處理方法，改變其物理
    、化學、生物特性或成分，達成分離、減積、去毒、固化或
    穩定之行為。（二）最終處置：指衛生掩埋、封閉掩埋、安
    定掩埋或海洋棄置事業廢棄物之行為。（三）再利用：指事
    業產生之事業廢棄物自行、販賣、轉讓或委託做為原料、材
    料、燃料、填土或其他經中央目的事業主管機關認定之用途
    行為，並應符合其規定者。查被告承租系爭土地提供給不特
    定人載運一般事業廢棄物前往傾倒，並進行廢棄物之封閉掩
    埋，核其所為，係犯廢棄物清理法第46條第1 項第3 款提供
    土地回填廢棄物罪、第4 款之未領有廢棄物處理許可文件，
    從事廢棄物處理罪。被告以一行為，觸犯上開二罪名，為想
    像競合犯，應從一重論以未領有廢棄物處理許可文件從事廢
    棄物處理罪。又被告於短時間內，在同一地點接受不特定人
    於上開土地上接續傾倒廢棄物，再予以處理，持續侵害同一
    個法益，應包括為一個行為，為接續犯。被告利用不知情之
    丁○○、丙○○為上開清運、處理廢棄物之犯行，屬間接正
    犯。爰審酌被告前有違反水利法、廢棄物清理法前案紀錄，
    為圖小利，竟再犯本件違反廢棄物清理法之犯行，其任意處
    理事業廢棄物之素行，影響生態環境至鉅，犯後又矢口否認
    犯行，態度不佳，又兼衡其生活狀況與智識程度等一切情狀
    ，認公訴人求處有期徒刑2 年，稍屬過重，爰量處如主文所
    示之刑。又扣案之挖土機1 部，固屬被告從事廢棄物處理所
    用之物，惟尚無其他證據證明確係被告所有，且衡諸比例原
    則，亦認無沒收之必要，爰不予宣告沒收。
據上論斷，應依刑事訴訟法第299 條第1 項前段，廢棄物清理法
第46條第1 項第3 款、第4 款，刑法第11條前段、第55條，判決
如主文。
本案經檢察官翁偉玲到庭執行職務。
中    華    民    國    97    年    11    月    24    日
                  刑事第七庭審判長法    官  蕭世昌
                                  法    官  陳筱蓉
                                  法    官  蔡羽玄
以上正本證明與原本無異。
如不服本判決，應於送達後10日內向本院提出上訴狀（應附繕本
），其未敘述上訴理由者，應於上訴期間屆滿後20日內，補提理
由書狀於本院，上訴於臺灣高等法院。
                                  書 記 官  陳玉芳
中    華    民    國    97    年    11    月    24    日
本件論罪科刑法條：
廢棄物清理法第46條
有下列情形之一者，處1年以上5年以下有期徒刑，得併科新臺幣
3百萬元以下罰金：
一、任意棄置有害事業廢棄物。
二、事業負責人或相關人員未依本法規定之方式貯存、清除、處
    理或再利用廢棄物，致污染環境。
三、未經主管機關許可，提供土地回填、堆置廢棄物。
四、未依第41條第1項規定領有廢棄物清除、處理許可文件，從
    事廢棄物貯存、清除、處理，或未依廢棄物清除、處理許可
    文件內容貯存、清除、處理廢棄物。
五、執行機關之人員委託未取得許可文件之業者，清除、處理一
    般廢棄物者；或明知受託人非法清除、處理而仍委託。
六、公民營廢棄物處理機構負責人或相關人員、或執行機關之人
    員未處理廢棄物，開具虛偽證明。


司法院資訊處製作；財團法人民間司法改革基金會備份。
